【裁判字號】    95,上訴,2838
【裁判日期】    950929
【裁判案由】    誣告
【裁判全文】
臺灣高等法院刑事判決                95年度上訴字第2838號
上  訴  人  臺灣臺北地方法院檢察署檢察官
被      告  丙○○
輔  佐  人  甲○○
上列上訴人因被告誣告案件，不服臺灣臺北地方法院94年度訴字
第866號，中華民國95年6月15日第一審判決（起訴案號：臺灣臺
北地方法院檢察署93年度偵字第16902 號），提起上訴，本院判
決如下：
    主  文
上訴駁回。
    理  由
一、公訴意旨略以：被告丙○○因於民國（下同）89年10月21日
    下午4時25分許，駕駛車牌AR-3508自用小客車，行經台北市
    南港區○○○路與中坡南路口停等紅燈時，將其自用小客車
    佔用機車停等區，為台北市政府警察局南港分局交通分隊警
    員乙○○當場攔停告發，因不服取締向台灣台北地方法院交
    通法庭聲明異議，經裁定駁回，嗣丙○○即對乙○○提出偽
    證告發，經檢察官不起訴處分，丙○○明知乙○○開單舉發
    時，並未查扣或保管其手錶，竟意圖使人受刑事處分，而於
    93年6月1日向台灣台北地方法院檢察署提出乙○○公務侵占
    其手錶之告訴，嗣經該署以93年偵字第4867號不起訴處分。
    因認被告丙○○涉有刑法第169條第1項之誣告罪嫌。
二、訊據被告固坦承以警員乙○○侵占其手錶為由，向台灣台北
    地方法院檢察署提出告訴，經檢察官調查結果，認乙○○並
    無侵占丙○○之手錶而為不起訴處分等情，業經原審調取台
    灣台北地方法院檢察署93年偵字第4867號全卷核閱屬實，此
    等事實自堪認定。
三、按心神喪失人之行為不罰，舊刑法第19條第1項定有明文（
    詳後述）；又行為不罰者，應諭知無罪之判決，刑事訴訟法
    第301條第1項亦規定甚明。又被告行為後，刑法業經總統於
    94年1月7日公布修正，並定於95年7月1日施行（以下稱新刑
    法，而95年7月1日修正施行前刑法則稱舊刑法），其中舊刑
    法第19條第1 項之規定雖經修正，惟該條項雖有文字修正，
    但法律效果則未變動，茲被告所為不論依新舊法規定均屬不
    罰，依新刑法第2條第1項前段規定，仍應適用行為時法律即
    舊法第19條第1 項，先此指明。今被告於原審審理中雖堅稱
    員警乙○○確有侵占其手錶云云，惟被告經原審送請台北市
    立聯合醫院松德院區為精神鑑定結果，該院認被告：「1 、
    綜合趙員之過去生活史、疾病史、身體檢查精神狀態檢查與
    神經學檢查結果，鑑定認為趙員於『行為時』之精神狀況應
    已達到心神喪失之程度。2 、趙員目前診斷為精神分裂症。
    於受鑑定時，自述其確實沒有違規停車，確實認為警員機車
    樣式與照片不符，確實曾被警員搶走手錶，才會據此提出偽
    證告訴及侵占告訴。由鑑定時所見，趙員精神症狀仍然建構
    中，不斷將社會中互動的蛛絲馬跡牽入妄想系統內，藉由此
    妄想塑型的過程，極有可能出現與實際情況完全不同的記憶
    或解釋。故『若趙員此妄想記憶為真』，趙員受到症狀影響
    及掌控而告訴，在其『妄想世界』中乃正當合理之行為。故
    在本案中，趙員主觀上並非『意圖使人受刑事處分』而『故
    意』以『虛偽不實之陳述』向檢察官誣告警員侵占其手錶，
    其涉案時已無辨識其行為違法之能力，其涉案時已達心神喪
    失之程度」，此有台北市立聯合醫院松德區95年5月8日北市
    醫松字第0953 1594300號函及其所附之精神鑑定報告書在原
    審卷可查，依此一鑑定結果，被告既不斷將社會中互動的蛛
    絲馬跡牽入妄想系統內，藉由此妄想塑型的過程，出現與實
    際情況完全不同的記憶或解釋，則被告堅稱警員乙○○侵占
    其手錶一節，係受精神疾病之影響甚明，堪認被告為本件犯
    行時，係心神喪失之人，依前述之規定，自應諭知無罪。
四、又因心神喪失而不罰者，得令入相當處所施以監護，舊刑法
    第87條第1項定明文。又被告行為後，刑法第87條第1項之規
    定，亦於94年1月7日修正變更，並於95年7月1日施行，經查
    ，該條修正理由為「保安處分之目標，在消滅犯罪行為人之
    危險性，藉以確保公共安全。對於因第19條第1 項之原因而
    不罰之人或有第2 項及第20條原因之人，並非應一律施以監
    護，必於其情狀有再犯或有危害公共安全之虞時，為防衛社
    會安全，應由法院宣付監護處分，始符保安處分之目的。爰
    參考德國現行刑法第63條之規定，於第1項、第2項增設此一
    要件，並採義務宣告，而修正第1項、第2項「得」令入相當
    處所之規定。」經比較新舊法結果，新法雖增加「其情狀有
    再犯或有危害公共安全之虞」之限制要件，惟亦同時改採義
    務宣告，而非如舊法規定法院對是否施以監護處分有自由裁
    量權，且新法第87條第3項規定監護期間為5年以下，亦較舊
    法之監護期間3 年以下為重，比較新舊法自以舊法有利被告
    ，應適用舊法之規定。原審以被告未達到危害社會公安或對
    他人有人身安全等危害之情形，認尚無需宣告監護處分而適
    用舊刑法第87條第1 項規定，經綜合比較整體觀察，本院認
    所謂之監護處分，性質上有監禁與保護之雙重意義，一方面
    使受處分人與社會隔離，以免危害社會；他方面給予適當治
    療，使其回歸社會生活。是因刑法第19條第1 項規定而不罰
    者，經衡酌行為人之危險性，認除有再犯或危害公共安全之
    虞，為達到防衛社會之目的，有對其採取隔離、保護與治療
    措施之必要，始得一併宣告監護處分，此與修正前後監護處
    分內涵並無明顯不同，是本院認被告所為不論依新舊法規定
    均無宣告監護處分之必要，附為敘明。
五、原審以被告為本件犯行時，係心神喪失之人，依其行為不罰
    而諭知無罪，並說明：「刑法第87條第1 項所定之監護處分
    ，性質上有監禁與保護之雙重意義，一方面使受處分人與社
    會隔離，以免危害社會；他方面給予適當治療，使其回歸社
    會生活。是因精神耗弱而減輕其刑者，法院衡酌行為人之危
    險性，認為危害公安之虞，為達到防衛社會之目的，有對其
    採取隔離、保護與治療措施之必要，即得一併宣告監護處分
    ，最高法院著有92年台非字第424 號判決可供參酌。依前述
    台北市之聯合醫院松德院區之鑑定意見：『趙員本次鑑定時
    仍有精神病症狀，且並未規則就診，如其未至其他醫院接受
    精神科治療，其精神病症狀有惡化可能』，此有上開精神鑑
    定書可稽，可知被告之精神疾病未受到規則之治療，有惡化
    之可能，但刑法之監護處分依最高法院判決所示，既有監禁
    與保護之雙重意義，法院於決定時仍應審酌行為人之危險性
    、有無危害公安，以達到防衛社會之目的。審酌被告目前在
    國立大學地政系工作，擔任管理財產之工作，有固定之職業
    ，且與子女尚有聯絡，再參酌被告之前科表，除本件交通違
    規案之外，並無其他案件發生，於本院審理時雖曾具狀表明
    不願至松德院區鑑定，但終亦依法院函示之期日前往松德院
    區鑑定，每次庭期亦能遵守，態度尚稱平和，綜合以上所述
    ，審酌被告行為之危險性、對公安的影響等情狀，認被告尚
    未達到危害社會公安或對他人有人身安全等危害之情形，認
    目前尚無需宣告監護處分」，經核原判決上開認事用法，洵
    無違誤。公訴人上訴意旨雖以被告有施予觀察、矯治及保護
    之必要，原審未宣告監護處分或代以保護管束，判決有欠允
    洽而為指摘。但查，被告之精神疾病如未受到規則之治療，
    固有惡化之可能，但刑法之監護處分既有監禁與保護之雙重
    意義，法院於決定時仍應審酌行為人再犯之危險性、有無危
    害公共安全，為防衛社會安全，始考量施以監護處分，並非
    應一律施以監護。茲被告目前既在國立大學地政系工作，有
    固定之職業，且與子女尚有往來聯絡，再參酌被告之前科表
    ，除交通違規及偽造文書案外，並無其他前科記錄，或攻擊
    他人致生危害於公共安全之情形，又本件誣告案件亦係因警
    員舉發交通違規所衍生而來，屬於偶然之原因，並非被告無
    端對不特定人濫告，且前此亦無濫告記錄，綜合以上所述，
    本院審酌被告行為之危險性、對公安的影響等情狀，認被告
    尚未達到危害公共安全之虞或對他人有人身安全等危害之情
    形，其再犯危險性亦不高，自無宣告監護處分之必要，又依
    刑法第92條之規定，如未施以監護處分，即無宣告代之以保
    護管束之可言，綜上所述，本件上訴為無理由，應予駁回。
據上論斷，應依刑事訴訟法第368條，判決如主文。
本案經檢察官林炳雄到庭執行職務。
中    華    民    國    95    年    9     月    29    日
                  刑事第十庭    審判長法  官  劉景星
                                      法  官  李春地
                                      法  官  陳志洋
以上正本證明與原本無異。
檢察官如不服本判決，應於收受送達後十日內向本院提出上訴書
狀，其未敘述上訴之理由者並得於提起上訴後十日內向本院補提
理由書（均須按他造當事人之人數附繕本）。
被告不得上訴。
                                       書記官  王韻雅
中    華    民    國    95    年    10    月    2     日


司法院資訊處製作；財團法人民間司法改革基金會備份。
